臺灣高等法院民事判決
109年度建上字第77號
上  訴  人  東新營造有限公司

法定代理人  黃平和  
訴訟代理人  謝進益律師
複 代理 人  陳宥任律師
被 上訴 人  交通部鐵道局

法定代理人  胡湘麟  
訴訟代理人  林家祺律師      
複 代理 人  陳彥彤律師
            陳顥律師  
            廖聲倫律師
上列當事人間請求給付費用等事件，上訴人對於中華民國109年7
月8日臺灣新北地方法院108年度建更一字第1號第一審判決提起
上訴，本院於110年3月10日言詞辯論終結，判決如下：
    主      文
上訴駁回。
第二審訴訟費用由上訴人負擔。
    事實及理由
壹、程序事項：
    被上訴人辯稱上訴人本件請求給付工作車變更工法價差費用
    ，與臺灣新北地方法院104年度建字第137號給付工程款事件
    （下稱前案訴訟）所主張之就地支撐工法費用均本於同一工
    程契約之同一工作項目而為，且就上訴人本件請求碎石級配
    費用及其間接費用部分，亦已包含於前案訴訟依民法第227
    條之2第1項規定請求給付填築施工便道二次費用之範圍，皆
    屬同一事件而重複起訴云云。經查：
  ㈠按當事人就已起訴之事件，於訴訟繫屬中更行起訴，固為民
    事訴訟法第253條規定所不許，惟該條所禁止之重訴，自指
    同一事件而言。所謂同一事件，必同一當事人，就同一法律
    關係，而為同一之請求（最高法院86年度台上字第3088號判
    決意旨參照）。再按前後兩訴是否同一事件，應依前後兩訴
    之當事人是否相同、前後兩訴之訴訟標的是否相同、前後兩
    訴之聲明是否相同、相反或可以代用等三個因素決定之（最
    高法院73年度台抗字第518號裁定意旨參照）。又所謂訴訟
    標的，乃原告為確定其私權之請求，或所主張或不認之法律
    關係是否存在，而欲法院對之加以裁判之對象；訴訟標的之
    確定，應依訴狀所載請求之旨趣及原因事實以定之。
  ㈡兩造簽訂「臺鐵林邊溪橋改善計畫第二標工程」（下稱系爭
    工程）之工程契約（下稱系爭契約），由上訴人施作被上訴
    人招標之系爭工程。而上訴人於本件係起訴主張因施工期間
    遇八八水災影響，使其無法依系爭契約所約定採用之支撐先
    進工法進行施工，而改用就地支撐工法，致實際支出支撐先
    進工法工作車成本新臺幣（下同）38,842,058元扣除被上訴
    人已給付之24,245,199元後，尚有價差費用14,596,859元；
    且因被上訴人變更指示而拆除施工便橋，致其另行支出增加
    承載力之碎石級配及間接費用8,311,077元，依民法第227 
    條之2 第1項規定請求被上訴人應如數給付等語。上訴人於
    前案訴訟則主張其依系爭契約施作系爭工程，因施工期間遇
    八八水災影響，請求被上訴人給付工程款116,654,426元及
    法定遲延利息，且請求項目包含：⒈就地支撐工法設備費用3
    ,773萬元；⒉填築施工便道二次工程款6,470,400元…等語（
    見本院卷二第75至77頁）。
　㈢關於工作車變更工法價差費用部分，本件訴訟標的為民法第2
    27條之2第1項規定，而上訴人於前案訴訟則係依系爭契約第
    14條第1項、民法第490條第1項、第491條第1項規定為請求
    （見本院卷一第566頁、卷二第76頁），兩者訴訟標的顯然
    不同，自非同一事件；至於填築施工便道費用部分，本件及
    前案訴訟固均有以民法第227條之2第1項規定為訴訟標的法
    律關係（見本院卷一第557頁），惟本件係就八八水災所致
    地質改良之碎石級配本身及其間接費用主張金額為8,311,07
    7 元，而前案訴訟則係依系爭契約詳細價目表單價進行填築
    費用之計算後主張金額為6,470,400 元（見原審106年度建
    字第198號卷第298頁，下稱原審建字卷），足見本件請求費
    用並未包含於前案訴訟所主張之範圍，且金額有所不同，亦
    非同一事件。
  ㈣準此，上訴人於本件訴訟主張變更工法價差及碎石級配費用
    ，與前案訴訟並非同一事件，則被上訴人辯稱上訴人係重複
    起訴，應裁定駁回云云，委無足採。 
貳、實體事項：　　　　
一、本件上訴人起訴主張：兩造於民國97年9月3日簽訂系爭契約
    ，由伊施作被上訴人招標之系爭工程，並指定採用「支撐先
    進工法」進行施工，而此工法之施工設計理應不受汛期之影
    響，可於汛期繼續施工，且伊提送之支撐先進工法計畫書業
    經被上訴人於98年10月15日同意備查，詎因施工期間遭遇莫
    拉克颱風造成八八水災，屏東縣政府及當地居民認為採用支
    撐先進工法之工作車有妨礙河川之截水斷面致影響排洪功能
    之虞，被上訴人竟強行命伊就原已核備支撐先進工法之工作
    車下架並運離工區，且被上訴人為達限期通車政策，於98年
    10月15日核准「就地支撐工法」以增加工作面並要求伊趕工
    ，伊僅能被迫變更工法即改採就地支撐工法之施工計畫，惟
    監造單位及被上訴人片面認定就地支撐工法為替代工法，拒
    絕給付系爭契約編列外之工作車相關成本，顯失公平，而伊
    實際支出支撐先進工法工作車採購成本38,842,058元，扣除
    被上訴人已給付之約定工作車工項價金24,245,199元後，伊
    自得請求被上訴人如數給付差額14,596,859元（下稱工法價
    差費用），以彌補伊於訂約時無從預見之損失；又被上訴人
    於八八水災發生後囿於民意，無理指示伊拆除施工所需之鋼
    質便橋，導致伊後續需另行以河床內填築施工便道之方式進
    行施作，而就該變更指示所衍生之成本，被上訴人僅核給填
    築土方人力機具費用，然對於增加承載力達到重型車輛機具
    行走所需之地質改良碎石級配費用及其間接費用共8,311,07
    7元（含5%營業稅，下稱碎石級配費用，與工法價差費用合
    稱系爭費用）竟未同意核給，亦顯失衡平。爰依民法第227
    條之2第1項規定，請求被上訴人應給付系爭費用共計22,907
    ,936元，及自起訴狀繕本送達翌日起至清償日止，按週年利
    率5%計算之利息，並願供擔保請准宣告假執行（原審判決上
    訴人全部敗訴，上訴人不服提起上訴）。並於本院上訴聲明
    ：㈠原判決廢棄。㈡被上訴人應給付上訴人22,907,936元，及
    自起訴狀繕本送達翌日起至清償日止，按週年利率5%計算之
    利息。㈢願供擔保請准宣告假執行。
二、被上訴人則以：本件依情事變更增加給付之形成權，應比照
    承攬報酬請求權2年時效而定其除斥期間為2年，且應自100
    年11月18日系爭工程驗收合格辦理結算時起算，上訴人遲至
    106年11月1日始起訴請求伊給付系爭費用，均已超過2年除
    斥期間。上訴人乃因自行選用工作車不當，致其無法通過高
    灘地及堤防並妨礙水流，早於八八水災發生前之98年5月12
    日即申請以「就地支撐工法」替代原工法，與發生八八水災
    根本無關，不合於情事變更要件。且伊對於上訴人所提施工
    計畫僅被動為備查，屬觀念通知而未對該事項發生任何法律
    效果，伊復未指示上訴人選用工作車類型，實係上訴人自己
    選錯，不合於情事變更要件。又支撐先進工作車費用已詳列
    於招標文件，上訴人既同意投標且與伊簽訂系爭契約，不得
    因自行採購工作車之費用超出契約約定，而得於契約以外另
    行主張給付。再者，上訴人須重新搭設施工便道，乃因其下
    部結構施工期程遲延，無法於汛期前完成，且上訴人已自認
    係以土方堆置壓密方式鋪設，自無使用碎石級配之必要。況
    上訴人徒以其自行繪製之電腦表格作為支出系爭費用之證明
    ，亦未遵循原審闡明而適時提出相關支出費用單據，應生失
    權效果，礙難憑採，至於上訴人主張之碎石級配費用既無理
    由，亦不生間接費用問題等語，資為抗辯。並於本院答辯聲
    明：㈠上訴駁回。㈡如受不利判決，願供擔保請准宣告免為假
    執行。
三、兩造不爭執之事項（見本院卷一第560至568頁、本院卷二第
    78至81頁）：
  ㈠兩造係於97年9月3日簽訂系爭契約，約定由上訴人承攬被上
    訴人定作之系爭工程，契約總價4億3,150萬元（含稅），契
    約工期自開工日起810日曆天，系爭工程於97年9月23日開工
    ，原預定竣工日為99年12月31日，經3次工期展延，被上訴
    人核准展延125日曆天（3＋31＋91），預定完工日更改為100
    年5月21日，嗣於100年7月9日實際竣工，於100年11月18日
    驗收合格並辦理結算，於101年1月20日核發工程結算驗收證
    明書，經被上訴人扣罰逾期49天違約金20,776,452元，及扣
    回物調指數調整費21,018,808元，被上訴人已給付結算總價
    4億17萬3,215元予上訴人。
  ㈡上訴人於101年8月13日就系爭工程展延工期及違約金20,776,
    452 元扣罰之履約爭議，主張系爭工程尚有15款展延事由，
    請求被上訴人應再展延工期291 天，並給付扣罰之20,776,4
    52元工程款，而向行政院公共工程委員會採購申訴審議委員
    會（下稱採購申訴審議委員會）申請調解。嗣上訴人撤回第
    13項豪雨事由及第14項大雨事由之展延請求，經調解委員調
    解，兩造同意再展延49日曆天之工期，並返還20,776,452元
    予上訴人，上訴人同意捨棄該調解案利息及其餘之請求，雙
    方就該調解案成立調解，採購申訴審議委員會乃於102年8月
    2日作成調0000000 號之調解成立書，被上訴人則於102年10
    月4日以鐵授南工字第1020011550號函通知逕撥還違約金20,
    776,452 元予上訴人。
　㈢上訴人於101年10月15日以（101）東新林邊字第1011015 號
    函，請求被上訴人於該函到後10日內給付下列追加工程款合
    計64,355,892 元：⒈支撐先進工作車工程款20,204,333 元
    ；⒉就地支撐工法工程款17,525,667 元…。被上訴人於101 
    年10月16日收受該函後，先由被上訴人所屬之南部工程處於
    101年12月13日召開履約爭議協調會議，雙方未達共識，再
    於102年2月7日續行協調，雙方仍未達共識。上訴人復以102
    年5月15日履約爭議協調補充理由書請求被上訴人給付下列
    增加工程款合計63,637,170元及自101 年10月27日起算之法
    定遲延利息：⒈變更工法工程款3,773 萬元；⒉反覆填築施工
    便道2次工程款6,470,400 元…。經被上訴人陳報交通部協處
    後，交通部於102年12月11日作成被上訴人對上訴人請求費
    用建議均不予給付之協處建議。
　㈣上訴人於102年11月8日以花蓮富國路郵局第185 號存證信函
    ，請求被上訴人於該函到後10日內給付下列款項合計89, 61
    3,157元：⒈增加支出工程款合計63,495,201 元：①就地支撐
    設備工程款3,773萬元；②填築施工便道2次工程款6,470,400
    元；③99年及100 年林邊溪橋疏濬工程款7,765,500 元；④塭
    子圳鋼便橋工程款1,255,680元；⑤水位觀測警戒系統工程款
    313,000元；⑥P212砂湧增設鋼板樁工程款1,061,465元；⑦承
    商利潤、保險費及管理費5,459,605元；⑧工程用水電費436,
    768元；⑨營業稅3,002,783元；⒉展延期間衍生之時間關連費
    用5,099,148元；⒊返還扣減之物價指數調整費21,018,808元
    。被上訴人於102年11月11日收受該函，並於102年12月2日
    以鐵工管㈠字第1020016153號函復：⒈請求給付增加工程款部
    分，俟交通部協處建議報告參酌辦理；⒉請求展延期間衍生
    額外費用部分，上訴人主張違反調0000000號調解成立書；⒊
    請求返還扣除物價指數調整費部分，上訴人請求無理由等語
    。
　㈤上訴人就系爭工程之履約爭議，於103年4月22日向採購申訴
    審議委員會申請調解，請求被上訴人給付下列增加工程款合
    計63,864,321元及自101年10月27日起算之法定遲延利息：⒈
    變更工法工程款3,773萬元；⒉反覆填築施工便道2次工程款6
    ,470,400元…。並以103 年5 月11日履約爭議調解補充理由㈠
    書請求被上訴人除給付上開63,864,321元本息外，追加請求
    給付：⒈展延工期125天致生之時間關連費用5,083,714 元；
    ⒉返還扣減之物價指數調整費21,018,808 元。經採購申訴審
    議委員會於104年2月2日以工程訴字第10400034940 號函檢
    送作成之調解建議通知雙方函復是否同意接受，被上訴人於
    104年3月5日函復同意接受該調解建議，上訴人則於104年7
    月3日函復不同意接受，採購申訴審議委員會乃於104 年7月
    17日作成調0000000 號調解不成立證明書，上訴人於104年7
    月31日收受該調解不成立證明書。
　㈥上訴人於98年9月18日以（98）東新林邊字第98091802號函提
    報支撐先進工作車計畫書，被上訴人南工處於98年10月15日
    以鐵南工一段字第0983101121號函復「原則同意備查」。
　㈦上訴人採「支撐先進工法」所採購之工作車費用，被上訴人
    已依合約全額支付24,245,199元完畢。
四、至於上訴人主張：本件情事變更形成權之除斥期間應自前案
    訴訟判決確定時起算，方符個案公平；伊係依被上訴人同意
    備查之支撐先進工作車計劃書進行施作，竟因被上訴人順應
    當地居民訴求及屏東縣政府指示而遭全數下架運離，自非伊
    於投標時所能預見，自得請求被上訴人給付成本差額；且伊
    並無因工期遲延致需重搭施工便道情事，倘依系爭契約僅以
    河道內淤泥鋪設，無法達到重型車輛機具之承載力需求，實
    有鋪設碎石級配之必要等情，則為被上訴人所否認，並以前
    揭情詞置辯，從而本件兩造所爭執之處，應在於：上訴人依
    民法第227條之2第1項規定，請求被上訴人增加給付系爭費
    用有無逾越除斥期間？若無，其請求有無理由？金額應為若
    干？茲分述如下：
　㈠按契約成立後，情事變更，非當時所得預料，而依其原有效
    果顯失公平者，當事人得聲請法院增、減其給付或變更其他
    原有之效果，民法第227條之2第1項定有明文。又當事人據
    此請求法院增加給付者，乃為形成之訴，當事人行使該形成
    權之除斥期間，雖法無明定，然此規定究為例外救濟之制度
    ，契約當事人長久處於可能遭受法院判命增減給付之不確定
    狀態，顯非所宜，審酌本條係為衡平而設，且規定於債編通
    則，解釋上，自應依各契約之性質，參考債法就該契約權利
    行使之相關規定定之。而關於承攬契約之各項權利，立法上
    咸以從速行使為宜，除民法第127條第7款規定承攬人之報酬
    因2 年間不行使而消滅外，同法第514條就定作人、承攬人
    之各項權利（包括請求權及形成權）行使之期間，均以1 年
    為限。職是，承攬人基於承攬契約，依情事變更原則請求增
    加給付，亦宜從速為之（最高法院104年度台上字第1911號
    、106年度台上字第2716號判決意旨參照）。
　㈡再者，民法就個別形成權設有存續期間（除斥期間）者，諸
    如第74條、第90條、第93條及第365條等規定，其期間多較
    消滅時效為短，以早日確定當事人之法律關係，鑑於情事變
    更原則為例外救濟之制度，且形成權之行使具有變更原秩序
    之本質，則其除斥期間解釋上自應以從速進行為原則。而形
    成權之除斥期間，其時間經過時，權利即告消滅，非如消滅
    時效為當事人之主張或抗辯事項，且得因中斷或不完成之事
    由而延長，從而法院於當事人主張情事變更原則時，就該權
    利之除斥期間有無逾期乙節，因攸關形成權存否之根本，本
    應先為調查及認定，以為判斷之依據，如已逾除斥期間，是
    項權利即已消滅，自無庸再續為審究其主張是否合於情事變
    更要件（最高法院108年度台上字第931號裁定意旨亦同此結
    論）。
　㈢系爭契約重在工作物之完成，屬承攬性質，經核上訴人所主
    張者，乃因變更工作車工法，及施工便道若純以河道內之淤
    泥鋪設無法達到重型車輛行走之承載力需求，而有鋪築碎石
    級配之必要，以致增加施工費用，性質上與因工程項目變更
    追加而衍生之承攬報酬近似，則本件上訴人原承攬報酬請求
    權之時效期間為2 年（民法第127條第7款規定意旨參照)，
    本諸誠信原則，及斟酌民法第227 條之2 規定係為衡平而設
    之立法目的，故其請求被上訴人增加系爭費用之給付，性質
    既與原承攬報酬無異，除斥期間亦應以2年為宜。且該項權
    利之行使，既以契約成立後，情事變更，非當時所得預料，
    依其原有效果顯失公平為要件，則關於除斥期間之起算，自
    應以該權利完全成立時為始點。
　㈣查系爭工程係於100年7月9日實際竣工，於100年11月18日驗
    收合格並辦理結算，於101年1月20日核發工程結算驗收證明
    書，經被上訴人扣罰逾期49天違約金20,776,452元及扣回物
    調指數調整費21,018,808元，被上訴人已給付結算總價4億1
    7萬3,215元予上訴人（見不爭執事項㈠），是就營建工程而
    言，工程完成、驗收合格並辦理結算完畢後，衡情不至於再
    發生增加支出費用情事，從而於本件承攬之情形，上訴人依
    民法第227條之2第1項規定可得行使之形成權除斥期間，自
    應以雙方辦理驗收、結算底定時起算，且上訴人根據該結算
    結果已可得知悉被上訴人結算認可之工程項目及費用範圍，
    如認與已支付之成本、費用尚有差距，則其在此時點已可得
    行使依民法第227條之2第1項規定請求被上訴人增加給付之
    權利，亦堪認定。
　㈤準此，如上訴人確有因不可歸責於己事由，致施作過程中增
    加支出，認已構成情事變更者，則其依民法第227條之2第1
    項規定請求被上訴人增加給付系爭費用之權利，至遲於被上
    訴人核發工程結算證明書即101年1月20日已完全成立，且因
    除斥期間為不變期間，於權利完全成立時起算，與消滅時效
    性質不同，關於消滅時效中斷及不完成之規定，無可準用（
    最高法院33年度上字第4886號判決意旨參照），是於斯時即
    已起算2 年除斥期間甚明，惟上訴人遲至106年11月1日始具
    狀提起本件訴訟（見原審建字卷第11頁），主張依民法第22
    7條之2第1項規定請求被上訴人增加給付系爭費用，顯已逾2
    年之除斥期間，無論其主張是否有理由，該形成權均已消滅
    ，自不得據以請求被上訴人增加給付系爭費用。
　㈥至於上訴人就本件除斥期間固主張應自前案訴訟判決確定時
    起算，並稱：「倘於他案（指前案訴訟）訴請給付工程款一
    案，上訴人完全勝訴而獲得如訴之聲明所載之全部給付者，
    『支撐先進工法』之工作車費用未能回收之成本14,596,859元
    ，即可因按套給付之工作車費用以及替代工法等工程款而於
    相關聯之各工項間價格勻支並截長補短而獲得填補。而地質
    改良碎石級配費用及其間接費用8,311,077 元亦得按契約所
    載之工項費用而減少損失」等語（見本院卷一第39頁）。惟
    查，同一當事人間以同一給付目的具備二個以上之法律要件
    者，乃成立有同一目的之二個以上之權利狀態，即所謂權利
    併存，當事人自可基於其處分權擇一或併同於訴訟上行使，
    皆非法之所禁，並無待法院判決其一確定後始能行使他者之
    先後關係，況民事訴訟法第255條第1項第2款已明定於請求
    基礎事實同一者，原告得為訴之變更或追加，以利當事人紛
    爭一次性解決，上訴人於被上訴人核發工程結算證明書即10
    1年1月20日後即得行使民法第227 條之2第1項所規定之形成
    權，並無任何事實及法律上之障礙存在，然其基於自身考量
    未於前案訴訟為變更或追加，而係另行於106年11月1日始提
    起本件訴訟，自不能謂其民法第227 條之2第1項所規定之形
    成權，須待前案訴訟判決確定後方為權利完全成立之時點，
    是上訴人之主張，洵難採認。　　　　　　
五、綜上所陳，上訴人依民法第227條之2第1項之規定，請求被
    上訴人應給付22,907,936元，及自起訴狀繕本送達翌日起至
    清償日止，按週年利率5%計算之利息，非屬正當，不應准許
    。從而原審所為上訴人敗訴之判決，理由雖有不同，結論並
    無二致，仍應予維持。上訴意旨指摘原判決不當，求予廢棄
    改判，為無理由，應駁回其上訴。
六、本件事證已臻明確，兩造其餘之攻擊或防禦方法及所用之證
    據，經本院斟酌後，認為均不足以影響本判決之結果，爰不
    逐一論列，附此敘明。
七、據上論結，本件上訴為無理由，依民事訴訟法第449條第2項
    、第78條，判決如主文。
中　　華　　民　　國　　110 　年　　3 　　月　　31　　日
                  工程法庭
                        審判長法  官  蔡和憲
                              法  官  邱靜琪
                              法  官  周珮琦
正本係照原本作成。
如不服本判決，應於收受送達後20日內向本院提出上訴書狀，其
未表明上訴理由者，應於提出上訴後20日內向本院補提理由書狀
（均須按他造當事人之人數附繕本）上訴時應提出委任律師或具
有律師資格之人之委任狀；委任有律師資格者，另應附具律師資
格證書及釋明委任人與受任人有民事訴訟法第466 條之1第1項但
書或第2項所定關係之釋明文書影本。如委任律師提起上訴者，
應一併繳納上訴審裁判費。
中　　華　　民　　國　　110 　年　　4 　　月　　1 　　日
                              書記官  強梅芳